# R para Explorar


<br>

> "Aquí tengo todos los datos que demuestran incuestionablemente que los datos no demuestran NADA...."
>
> --- Miguel Brieva

<br>
<br>

La exploración de datos implica normalmente poder leer datos de fuentes y formatos diversos y acomodarlos según nos convenga. Estas tareas son, de hecho, las que suelen tomar más tiempo, de todo el proceso de análisis y asimilación de la información.


##Leer datos

Nos puede interesar leer y analizar datos de varios lados: de un archivo, una página web, una base de datos, etc.

###Leer datos de un archivo

Si queremos leer los datos de una tabla, por ejemplo, un archivo en formato `.csv` (valores delimitados por comas) que tenemos en nuestra carpeta o directorio, lo podemos hacer mediante el paquete __readr__ [@R-readr]


```{r chunk-readr, message=FALSE}
library(readr)
misdatos<- read_csv("_bookdown_files/cromos.csv")
misdatos
```

Nota: ojo al detalle del formato usado para indicar la ubicación del archivo: las barras son del tipo `/` (si usamos `\` no nos funcionará)

De modo similar, leería los datos de un archivo `.txt` (datos no tabulares) usando la variante de la función de lectura `read_file`en mi expresión: `misdatos <- read_file("path/miarchivo.txt")`


Habrá que fijarse bien y cuando sea necesario usar las distintas variantes de la función de lectura de __readr__ según cómo estén delimitados los datos en el archivo que queremos leer: sea por comas, por punto y coma, por separador (tab) o por cualquier otro delimitador.

Mírate esta chuleta de Rstudio para entender todas las opciones de importación de datos: https://github.com/rstudio/cheatsheets/raw/master/data-import.pdf 

En caso de que no estén por defecto en la función de lectura que usamos estas opciones las deberemos especificar nosotros en los argumentos de la función; así como si tienen título o no, si queremos considerar los datos faltantes o no, etc. Siempre nos aseguraremos de que los datos se nos importan en el formato correcto.




###Leer datos contenidos en un excel

Si me interesan algunos datos que tengo en un excel; los puedo seleccionar, copiar (en el portapapeles) y luego voy a R y escribo: `misdatos <-read.delim ("clipboard")`.

Ahora cuando lo que quiero es leer archivos enteros de excel desde R, usaré -de modo similar a cómo hemos visto para leer archivos csv- paquetes como __xlsx__ [@R-xlsx] o __readxl__ [@R-readxl] (paquete que es parte del conjunto integrado de paquetes __Tidyverse__) y sus respectivas funciones para leer los datos de las tablas de un excel: `read.xlsx ()` y `read_excel()`.



###Leer datos de una página web

Pongamos que me interesa una tabla en csv disponible en una página web. La puedo importar también con `misdatos <- read.csv("http://www..../archivo.csv")`

Otro caso seria recuperar una parte de contenido que se encuentra en formato HTML en una página web a un formato estructurado que podamos analizar. La técnica asociada a ese fin se conoce como `webscrapping`. En R hay un paquete específico para hacer webscraping llamado __rvest__ [@R-rvest]

Por ejemplo, imaginemos que soy un fan del waterpolo y quiero recuperar los resultados de la  competición de la categoría de másteres que se encuentran en la página de la federación catalana de natación:
```{r chunk-webscrap, message=FALSE, warning=FALSE}
#cargo el paquete rvest
library(rvest)
#asigno un nombre a la URL de la página que me interesa
clasificacion_waterpolo <-
  read_html("http://aquatics.cat/competicio/informacioCompeticio/2016/9/49/0")

#recupero la segunda tabla que aparece en esta página indicando ".[[2]]" en la expresión:
clasificacion_waterpolo %>%
  html_nodes("table") %>%
  .[[2]] %>%
  html_table()
```

Ya tengo los resultados.

##Acomodar datos

Muy a menudo, sin embargo, los datos se nos presentan de forma bruta o imperfecta (formatos raros, valores que faltan, duplicidades, etc) o simplemente no están de la forma que queremos. Por ello es importante acomodarlos de un modo que sea adecuado o conveniente para su análisis.


###Funciones base en R

En R es posible usar funciones como `apply, lapply, sapply, tapply, etc.` para realizar operaciones comunes en el trabajo con matrices y tablas.

 - __apply__, permite aplicar funciones a filas o columnas de una matriz

Por ejemplo, aplicaríamos la funcion suma a las columnas de la matriz `df` con la expresión:
`apply (df, 2, sum)` (aquí `1` se usa para indicar fila y `2` para indicar columna)

 - __lapply__, extrae una parte de una matriz o tabla como una lista

Por ejemplo, para extraer la primera fila de la tabla `df` usariamos:
`lapply (df,"[", 1, )` y para extraer la segunda columna de la tabla `df`:
`lapply (df,"[", , 2)`

 - __tapply__, permite aplicar funciones a una variable, desglosada en base a otra.
 
Por ejemplo, en el caso de nuestros datos, para calcular la mediana del número de cromos por sexo:
```{r chunk-tapply, message=FALSE, warning=FALSE}
tapply(misdatos$Cromos, misdatos$Sexo, mean)
```
Las chicas tienen de media más cromos que los chicos.

Otras funciones disponibles en R base (sin necesidad de cargar paquetes adicionales) útiles para ordenar, filtrar o hacer transformaciones a nuestros datos son `sort()`, `subset()` o `transform()`.

Prueba a buscar ayuda sobre estas funciones (por ejemplo escribiendo `?sort`).


###Paquete dplyr 

Más recientemente, en el marco de herramientas integradas que facilitan acomodar datos ([tidyverse](http://tidyverse.org/)), podemos usar varias funciones incluidas en el paquete __dplyr__ [@R-dplyr]. Las más importantes son:

 - __filter()__ que permite filtrar observaciones por sus valores. 

 - __arrange()__ para reordenar filas por variables

 - __select()__ para tomar variables por sus nombres.

 - __mutate()__ para canviar variables o crear nuevas variables con funciones de variables existentes. 
 
 - __summarise()__ para sumarizar muchos valores en uno solo.
 

Por ejemplo, para eliminar una columna de una tabla puedo usar `select()` y el operador negativo `-`:

`df %>% select(-variable_inutil)` (siendo `variable_inutil` el nombre de la columna de `df` que no quiero)
 
Para eliminar filas duplicadas puedo usar la función `distinct()`:

`df_limpia <- df %>% distinct()` elimina filas duplicadas de `df` y asigna una nueva tabla (`df_limpia`) sin ellas (`distinct` és útil por tanto para hacer recuentos de variables descartando las que aparecen más de una vez)

 
Con `filter()` (función similar a `subset` en R base) puedo por ejemplo retener determinadas observaciones de una columna (p.ej. un determinado rango de la variable `Edad`):
 
 `df %>%
 filter(Edad > 18)`
 
Con `arrange()` (similar a `sort` en R base) ordenar datos en orden ascendente: `arrange(Edad)` o descendente : `arrange(desc(Edad))`


Con `mutate()` (similar a `transform` en R base) puedo, por ejemplo, crear una nueva variable en base a otras: 

`mutate(nueva_columna = col1 + col2)`

Nota: vemos que una forma de expresar varias funciones a la vez de un modo eficiente y entendedor es usando el operador  `%>%` (conocido como `pipe` y disponible con los paquetes __magritte__ y __tidyverse__). Consiste básicamente en que, en vez de expresar una función que opere sobre unos datos como `f(datos)`, lo puedo hacer como `datos %>% f` y ello me permite ir concatenando varias funciones que quiera aplicar sobre esos mismos datos y que sea fácil de entender.

Veámoslo en un ejemplo:

```{r chunk-magritteex, message=FALSE, warning=FALSE}
library(dplyr)
misdatos %>%
  #hago filtro de los que no son hijos únicos
  filter(numerodehermanos > 1) %>% 
  #creo nueva variable resultante de dividir Cromos por Edad
  mutate(RatioCromosEdad = Cromos/Edad) %>% 
  #creo nueva variable (Edaden5) sumándole 5 años a la variable Edad
  transform(Edaden5 = Edad+5) %>% 
  #ordeno por numero de cromos en orden descendente
  arrange(desc(Cromos))%>% 
  #mostrar las primeras 5 filas de la tabla resultante
  head(5) 
```



###Limpiar textos

Para limpiar textos a menudo nos interesa reemplazar carácteres de nuestros datos brutos por otros más sencillos. Para ello suelen ser muy útiles funciones como __gsub__. La expresamos como:

`gsub(pattern, replacement, x, ignore.case = TRUE)`

Dónde:

 - `pattern`: carácteres a cambiar

 - `replacement`: carácteres para remplazar

 - `x`: nuestros datos

 - `ignore.case`: ponemos TRUE cuando queremos ignorar si el patrón es mayúsculas o minúsculas

Por ejemplo:

```{r chunk-gsub}
x <- "danger"
gsub("d","",x)
```

La función __substr__ la podemos usar, por ejemplo, para eliminar n carácteres de un elemento. Si sólo queremos los carácteres del primero al onceavo:

```{r chunk-substrrang}
brutos <- "loquequieroloquenoquiero"
limpios <- substr(brutos, 1, 11)
print(limpios)
```

Esta misma expresión la podemos opcionalmente formar junto con `nchar` para indicar el número de carácteres que no queremos (empezando en este caso por atrás):

```{r chunk-substrnchar}
brutos <- "loquequieroloquenoquiero"
limpios <- substr(brutos, 1, nchar (brutos)-13)
print(limpios)
```

Otro paquete __stringr__ [@R-stringr] es también útil para manipular textos; de modo similar me permite tomar sólo los últimos carácteres de algo:

```{r chunk-stringr-}
library (stringr)
brutos <- "smart"
limpios <- str_sub(brutos,-3)
print(limpios)
```

O extrer las palabras unidas por guiones bajos en una frase
```{r chunk-stringr_}
frase <- "el_último_de_la_fila"
 str_split(frase,"_")
```

O considerar los NA que aparecen a menudo en una tabla o un vector de textos como datos faltantes y reemplazarlos por carácteres (entrecomillados) sin eliminarlos.
```{r chunk-stringrNA}
vector <- c("una_cosa",NA,"otra_cosa")
str_replace_na(vector)
```


Nota: Quizás lo estés pensando; pues sí, en R una misma cosa puede hacerse de muchos modos distintos y usando paquetes distintos. Hay algunas funciones comunes y paquetes muy usados -las que estamos tratando de mostrar aquí- pero existen innumerables funciones para resolver problemas similares y uno siempre encontrará un paquete que haga la misma cosa pero de otro modo.
