# R para Visualizar


<br>

> "There is no such thing as information overload. There is only bad design...."
>
> --- Edward Tufte

<br>
<br>


En este capítulo veremos algunas opciones básicas para visualizar convenientemente nuestros datos.

##Gráficos de dispersión

Una primera forma de visualización, útil en muchos casos son los __gráficos de dispersión__ o _scatterplots_ en inglés. 
Para generar muchos tipos de visualizaciones nos será sumamente útil el paquete __ggplot2__ [@R-ggplot2] creado por el señor [Hadley Wickham](http://hadley.nz/).
Lo primero, cargémoslo:

```{r chunk-ggplot}
library(ggplot2) 
```

La opción más sencilla para visualizar nuestros datos es usar la función `qplot`
dónde en los argumentos de la función pongo: la variable que quiero en el eje X, la que quiero en el eje Y, seguido de la tabla de los datos que estoy analizando (misdatos):

```{r chunk-simpleqplot}
qplot(Cromos, Edad, data=misdatos)
```


Puedo añadir una tercera variable (Nombre) para representarla por ejemplo mediante color:


```{r chunk-qplotcolor}
qplot(Cromos, Edad, data=misdatos, color=Nombre)
```


(nótese que la leyenda se me crea automáticamente).

Otra utilidad conveniente a menudo a la hora de visualizar nuestros datos es hacer varias capas o particiones ( __facets__ ) para mostrar los datos en función de determinadas variables. Veámoslos por ejemplo en función del deporte practicado.

```{r chunk-qplotfacet1}
qplot(Cromos, Edad, data=misdatos, color=Nombre, facets=.~Deporte)
```


La opción `qplot` está bien para generar visualizaciones rápidas de nuestros datos,  pero cuando queremos tener más control estético podemos usar la expresión `ggplot` seguida de los datos y a continuación los parámetros estéticos que deseemos (que indicamos con `aes()`), más la forma (`geom`) de los datos (sean puntos, barras u otras formas)

```{r chunk-ggplotgeom}
plot <- ggplot(misdatos, aes (Cromos, Edad)) + geom_point()
plot
```


Así, por ejemplo puedo añadir estética de color a los puntos, bien como una constante:

```{r chunk-geomconstant}
plot <- ggplot(misdatos, aes (Cromos, Edad)) + geom_point(color = "steelblue")
plot
```


o bien como una variable (dónde el color es función del Sexo):

```{r chunk-geomvariable} 
plot <- ggplot(misdatos, aes (Cromos, Edad)) + geom_point(aes(color=Sexo))
plot
```

O el tamaño (size) es función del número de hermanos:

```{r chunk-geomvariablesize} 
plot <- ggplot(misdatos, aes (Cromos, Edad)) + geom_point(aes(size=numerodehermanos))
plot
```
 
##Histogramas

Para representar un histograma simplemente usariamos en este caso en nuestra expresión la forma estética `geom_histogram`.

```{r chunk-histogram, message=FALSE} 
library(ggplot2)
ggplot(misdatos, aes(numerodehermanos)) +
  geom_histogram(binwidth=.5, fill="Steelblue", show.legend = FALSE)
```

Nótese que a efectos estéticos hemos representado el histograma ajustando el ancho de las barras (con `binwidth`) y rellendando de color (con `fill`).

  
  
##Redes

Eventualmente puede ser interesante visualizar datos que describen una red y percibir su estructura relacional.

Con el paquete __igraph__ [@R-igraph] podemos leer una red cuya información tengamos expresada en forma de nodos y enlaces.

En nuestro caso partimos de un arxivo de nodos que es una tabla de nombres de personas y un archivo de enlaces que es una tabla con tres columnas (nombre de una persona, nombre de otra persona con quien interacciona y número de cromos intercambiados).


```{r chunk-readnetwork, message=FALSE, warning=FALSE} 
#cargamos el paquete igraph
library(igraph)

#leemos archivos de nodos y de enlaces que tenemos en nuestro directorio
nodos <- read.csv("_bookdown_files/grafo_nodos.csv", header=T, as.is=T)
enlaces <- read.csv("_bookdown_files/grafo_enlaces.csv", header=T, as.is=T)
```


Ahora podemos visualizar la red con el paquete `igraph`.

```{r chunk-plotnetwork} 
#trasformamos los datos en objetos de red mediante la función graph.data.frame
red <-graph.data.frame(enlaces, directed=TRUE, vertices = nodos)

#representamos el grafo especificando varios criterios estéticos
plot(red, layout=layout.fruchterman.reingold, vertex.size=9, 
     vertex.label.color="grey20", vertex.label.dist=0.9, 
     vertex.color="Steelblue", vertex.frame.color ="white", 
     edge.arrow.size=0.5, edge.curved=0, vertex.label.font=9, 
     vertex.label.cex=0.8)
```

Apreciamos un grafo resultante cuyos nodos son los nombres de las personas y los enlaces los vínculos que éstas establecen (en este caso intercambio de cromos).

Podemos llegar a hacer grafos mucho más sofisticados que este: reflejar varias variables en ellos, distintos layouts, aplicar conceptos de la teoría de grafos (centralidad, cercanía, intermediacion) para entenderlos mejor, etc.

Para aprender más acerca de representaciones de redes con R recomiendo leer los excelentes materiales al respecto de [Katya Ognyanova](http://kateto.net/).


##Mapas geográficos

También podemos representar en R mapas geográficos de varios modos; usamos paquetes como __ggmap__ [@R-ggmap], __tmap__ [@R-tmap] para representar los mapas y luego con paquetes como por ejemplo __rgdal__ [@R-rgdal] podemos importar perímetros geoespaciales de áreas geográficas o países (en forma de *shapefiles*) en R y localizarlos en el mapa con nuestros datos.

Por ejemplo, podemos generar rápidamente un mapa de Europa con `tmap` con sólo indicar una región geográfica:
```{r chunk-tmapeurope, warning=FALSE, message=FALSE} 
library(tmap)
#el paquete contiene una tabla con datos de los países europeos 
data(Europe)
qtm(Europe)
```

Alternativamente, con `ggmap` podríamos generar el mapa de una localización específica del siguiente modo:
```{r chunk-ggmap, warning=FALSE, message=FALSE} 
library(ggmap)
#localizamos con longitud y latitud la zona que queremos
cat <- c(lon = 1.6430518, lat = 41.6960344)
#generamos el mapa indicando la fuente (google) y el zoom que queremos
map <- get_map(location=cat, source="google", zoom=8)
ggmap(map)
```

Si quisieramos otro tipo de representación (maptype) y color (por ejemplo en blanco y negro) indicaríamos:
```{r chunk-ggmapbw, warning=FALSE, message=FALSE} 
#el tipo de mapa de google puede ser “roadmap”, “terrain”, “satellite” o “hybrid”
map <- get_map(location=cat, source="google", zoom=8, maptype="roadmap", color="bw")
ggmap(map)
```

Si ahora quiero añadir un punto en el mapa (por ejemplo mi ciudad, Barcelona):
```{r chunk-ggmapbcn, warning=FALSE, message=FALSE} 
#añado la long/lat de Barcelona
ggmap(map)+ geom_point (aes (x = 2.1734, y = 41.3851),  
#e indico la transparencia (alpha), color y tamaño del punto
alpha = .3, color="steelblue", size = 5)
```

Incluso puedo añadir datos al mapa; por ejemplo, los distritos de la ciudad.
```{r chunk-bcnshp, warning=FALSE, message=FALSE} 
#primero encuentro las shapefiles de los distritos de Barcelona en datos abiertos:
#https://laura-an.carto.com/tables/shapefile_distrito_barcelona/public
#me las descargo en mi directorio de trabajo

#focalizo el mapa en Barcelona
bcn <- c(lon = 2.1734, lat = 41.3851)
map <- get_map(location=bcn, source="google", zoom=11, maptype="roadmap", color="bw")

#cargo el paquete rgdal para importar las shapefiles de los distritos al mapa
library(rgdal)
shapefiles<-readOGR(dsn="_bookdown_files/shapefile_distrito_barcelona.shp",
                    layer="shapefile_distrito_barcelona") 
#lo represento en el mapa:
ggmap(map)+ geom_polygon(aes(x = long, y = lat, group=id), 
data = shapefiles, color = "white", fill = "orange", 
alpha = .3, size = .2)
```

